【裁判字號】    94,易,262
【裁判日期】    950124
【裁判案由】    竊佔
【裁判全文】
臺灣板橋地方法院刑事判決               94年度易字第262號
公  訴  人  臺灣板橋地方法院檢察署檢察官
被      告  丙○○
選任辯護人  吳西源律師
上列被告因竊佔案件，經檢察官提起公訴（九十四年度偵字第八
七五號），本院判決如下：
    主  文
丙○○意圖為自己不法之利益，而竊佔他人之不動產，處拘役伍
拾日，如易科罰金，以參佰元折算壹日。
    事  實
一、緣戊○○○、羅韋奇（現更名為羅建豐）、羅毅寧、羅俊、
    羅榮進、吳堂嘉、吳素芬、羅鳴、羅有慶、羅小鳳、羅榮雄
    、羅有銅、羅順、羅林玉葉、羅光喜、羅有財、羅小金、羅
    三益、羅曉意、羅廣愿等二十人（下稱戊○○○等共有人）
    ，分別於民國八十八年二月二十三日、九十年二月十九日因
    繼承取得臺北縣永和市○○段四八０地號土地之所有權（土
    地總面積七點一六平方公尺）。上開所有權人於八十九年九
    月三十日向臺北縣中和地政事務所申請複丈上開土地時，發
    現該土地有部分遭丙○○無權占有，作為停車場出租他人使
    用，經戊○○○等共有人多次請求丙○○返還其占用之上開
    土地未果，戊○○○等共有人乃於九十年間向本院對丙○○
    提起民事返還土地之訴，經本院板橋簡易庭於九十一年三月
    八日以九十年度板簡字第一八九二號判決丙○○應將在上開
    地號土地上設置之車位出租告示牌等工作物拆除，並將該土
    地返還予戊○○○等共有人，該判決於九十二年三月十八日
    確定後，戊○○○等共有人並於九十二年六月二日向本院聲
    請強制執行，經本院民事執行處法官於九十三年二月十二日
    率同書記官、執達員到達上開土地現場進行強制執行，於同
    日上午十時許，解除債務人丙○○就上開土地之占有，並將
    該占有部分之土地點交予戊○○○等共有人接管占有，此時
    在場之債權人兼代理人戊○○○即雇請工人張楹盛以電動鑽
    在上開土地坐落範圍挖地，準備將該土地圍起之際，詎丙○○明知上開土地係戊○○○等共有人所有，其未經該土地所
    有權人之同意，對該土地並無占用之正當權源，竟意圖為自
    己不法之利益，趁本院民事執行處法官等執行人員、維持秩
    序之警員均離去現場後，當場阻止戊○○○所僱用工人張楹
    盛將土地圍起，並予驅離且將土地填平後，重行占用該土地
    之一部分（其占用位置及面積，詳如附圖之臺北縣中和地政
    事務所土地複丈成果圖所示編號部分，占用面積為四點二
    一平方公尺），並同時將上開部分土地與緊鄰之土地即其前
    於五十六年間起所占用之臺北縣永和市○○段四八一、四八
    二地號、中和市○○段一地號部分之土地（其占用情形，詳
    如附圖之臺北縣中和地政事務所土地複丈成果圖所示編號
    、、部分，占用面各為十九點八九、五十八點七二、二
    點八八平方公尺；丙○○占用上開部分土地，已罹於追訴權
    時效），合併規劃成六個停車位，對外出租牟利迄今。
二、案經戊○○○訴由臺灣板橋地方法院檢察署檢察官偵查起訴
    。
    理  由
壹、證據能力方面：
一、按被告以外之人於審判外之陳述，雖不符刑事訴訟法第一百
    五十九條之一至第一百五十九條之四之規定，而經當事人於
    審判程序同意作為證據，法院審酌該言詞陳述或書面陳述作
    成時之情況，認為適當者，亦得為證據；當事人、代理人或
    辯護人於法院調查證據時，知有第一百五十九第一項不得為
    證據之情形，而未於言詞辯論終結前聲明異議者，視為有前
    項之同意，刑事訴訟法第一百五十九條之五定有明文。查告
    訴人戊○○○於偵查中檢察事務官訊問時之陳述，固係審判
    外之陳述，但辯護人於本院準備程序中就公訴人所引用之證
    據方法（即被告之供述、告訴人之指述、土地登記謄本、本
    院九十年度簡字第一八九二號判決、勘驗筆錄、複丈成果圖
    、本院執行處通知、函文、九十三年二月十二日強制執行照
    片二幀等）的證據能力一節，已具狀表示「鈞院九十四年四
    月二十八日庭檢察官對被告犯罪事實之證據方法，除九十三
    年二月十二日強制執行照片二幀無證據能力外，其餘均有證
    據能力」等語（見辯護人於九十四年五月二十三日提出之刑
    事聲請辯護狀），且迄於本院言詞辯論程序終結前，檢察官
    、被告、辯護人均未聲明異議，而本院審酌上開告訴人偵查
    中陳述作成時之情況，核無違法取證及證明力明顯過低之瑕
    疵，亦認以之作為證據為適當，故依前開規定，告訴人戊○○○偵查中之陳述，得為證據。
二、次按傳聞法則乃對於被告以外之人於審判外之言詞或書面陳
    述，亦即針對被告以外之人於審判外以言詞或書面所為之供
    述證據而為之規範。本件告訴人於偵查中所提九十三年二月
    十二日強制執行照片，顯係以科學之方式，使用照相機對於
    當時狀況所為忠實且正確之記錄，性質上並非供述證據，自
    無刑事訴訟法第一百五十九條第一項規定之適用，是辯護人
    辯稱上開照片並無證據能力云云，洵非足採。
貳、實體方面：
一、訊據被告丙○○固坦承有於上開時地占用臺北縣永和市○○
    段四八０地號部分土地，並與緊鄰之其他土地合併規劃成六
    個停車位出租他人停車收取租金之事實，惟矢口否認有何竊
    佔之犯行，辯稱：伊於五十六年十月三十一日向案外人乙○○（已歿）買得現占有使用之全部土地（包含上開告訴人所
    有之土地），當時該土地上搭建有簡易工寮，後因颱風吹襲
    而使工寮倒毀，伊自行搭建一、二樓建物居住達三十餘年，
    雖未辦理過戶，然伊搭蓋建物時，有申請門牌號碼即臺北縣
    永和市○○路三三三巷三九號，並按期繳納房屋稅，但伊不
    諳建築法規而未就建物申請建築執照，致八十五年九月三日
    經臺北縣政府工務局認定為違章建築物而將上開建物拆除，
    伊就此曾向政府請求賠償未果，始於八十六年間在上開土地
    規劃停車位出租收取租金，而伊占用上開土地這麼久了，告
    訴人何以之前都不提告訴，卻等到現在才要提告訴，是本件
    伊沒有竊佔別人之土地云云。辯護人為被告辯護稱：被告前
    於五十六年間與案外人乙○○以互易方式取得上開土地後，
    該土地上就有一間工寮，後來被告將工寮修建成一、二樓後
    並申請門牌，並按期繳納房屋稅，而被告所搭建之一、二層
    建物遭政府強制拆除後，據被告稱其有向縣政府爭取在上開
    土地上劃停車格，並經當地之里長同意，顯見被告占用該土
    地並無竊佔之意圖；另法院執行處人員於九十三年二月十二
    日強制執行拆除上開土地之地上物時，被告係因擔心在場執
    行之工人拆除超出範圍，並非無故阻止拆除；又被告並不知
    悉其所占用之臺北縣永和市○○段四八０地號部分土地係告
    訴人等共有人所有，且被告在該處居住數十年，故不能期待
    被告得以知悉其所占用之土地係告訴人等人所有，縱認案外
    人乙○○在協議同意書上將所互易交予被告之土地誤繕為臺
    北縣永和鎮○○段潭墘小段二一九地號，但被告當時既以互
    易方式取得該土地，並在該土地上住用數十年之久，顯見被
    告並無竊佔他人土地之意圖云云。惟查：
（一）上開臺北縣永和市○○段四八０地號土地，係告訴人戊○○○及其他共有人，分別於八十八年二月二十三日、九十
      年二月十九日因繼承取得所有權，上開共有人於八十九年
      九月三十日申請複丈該土地時，發現該土地部分遭被告占
      用，經請求被告返還其占用土地未果，於九十年間向本院
      訴請返還上開土地，本院板橋簡易庭於九十一年三月八日
      以九十年度板簡字第一八九二號判決被告應將在該地號土
      地上設置之車位出租告示牌等工作物拆除，並將系爭土地
      返還予告訴人等共有人，該民事判決於九十二年三月十八
      日判決確定後，告訴人戊○○○等共有人向本院聲請強制
      執行，而本院民事執行處法官於九十三年二月十二日上午
      十時許率同書記官、執達員到達上開土地現場進行強制執
      行，已當場解除被告就上開土地之占有，並將該被告占有
      之上開土地點交予告訴人戊○○○等共有人接管占有等情
      ，業據告訴人戊○○○指述綦詳，並有臺北縣永和市○○
      段四八０地號土地所有權狀、土地登記謄本、本院板橋簡
      易庭九十年度板簡字第一八九二號宣示判決筆錄、九十年
      十一月十三日勘驗筆錄、九十二年度民執辰字第一六五五
      三號拆屋還地等強制執行事件九十三年二月十二日執行筆
      錄各一份在卷可稽，復經本院依職權調取上開本院九十二
      年度民執辰字第一六五五三號拆屋還地等民事執行卷宗核
      閱屬實。
（二）又本院民事執行處法官等執行人員於九十三年二月十二日
      上午十時許，當場解除被告就上開臺北縣永和市○○段四
      八０地號土地之占有，並將該土地點交予告訴人戊○○○
      等共有人接管後，告訴人戊○○○即雇請工人張楹盛以電
      動鑽在上開土地上挖地之方式，正準備將告訴人所共有土
      地坐落範圍圍起之際，被告即趁本院法官及其他執行人員
      、警員離去後，出面阻止工人張楹盛將土地圍起，並將土
      地填平後，自同日起重行占用該土地之一部分（其占用情
      形，如附圖之臺北縣中和地政事務所土地複丈成果圖所示
      編號部分），被告同時將該部分土地與相緊鄰之臺北縣
      永和市○○段四八一、四八二地號、中和市○○段一地號
      部分土地（如附圖之臺北縣中和地政事務所土地複丈成果
      圖所示編號、、部分，此部分係被告前於五十六年
      間所占用，詳如後述），合併規劃成六個停車位，對外出
      租收取租金迄今等情，業據告訴人指述在卷，且被告於偵
      查中經檢察事務官提示告訴人所提強制執行當日照片供其
      辨認後亦供承：法院執行處人員於九十三年二月十二日上
      午十時，到臺北縣永和市○○街二十六號、二十八號現場
      拆除停車場上地上物，當時工人在拆除時，執行人員沒有
      確實測量土地之範圍，伊為了維護自己之權利，就阻止工
      人繼續拆除，當時執行人員也已經離開現場，伊請工人停
      工，以防止工人拆到伊的土地部分等語（見九十三年度發
      查字第一一九０號卷第四十九頁、第七十八頁），並有上
      開告訴人所拍攝強制執行當日及九十三年二月十五日上開
      土地之現場照片各二幀在卷可稽，復經本院於九十四年十
      月二十一日會同臺北縣中和地政事務所人員至現場勘驗，
      被告確將上開臺北縣永和市○○段四八０地號之部分土地
      連同其前所占用之同市○○段四八一、四八二地號、中和
      市○○段一地號部分土地一共規劃成六個停車位等情屬實
      ，製有勘驗筆錄及現場照片五十九幀在卷足憑，且據臺北
      縣中和地政事務所人員測量無訛，並有該所於九十四年十
      月二十八日以北縣中地測字第０九四００一四二一五號函
      檢送如附圖所示土地複丈成果圖在卷可佐。被告雖於本院
      審理中辯稱：伊於強制執行時並不在場云云，惟依據前開
      本院九十二年度民執辰字第一六五五三號拆屋還地等強制
      執行事件九十三年二月二十日執行筆錄之記載，被告於本
      院民事執行處法官在上開土地強制執行時確有在場，並於
      執行完畢後拒絕在筆錄上簽名，而被告於偵查中經檢察事
      務官提示上開強制執行當日之現場照片後亦供承其有在場
      ，並有阻止工人繼續拆除停車場之地上物等語，已如前述
      ，足認被告於強制執行當時確有在現場，是其於本院審理
      中空言否認並未在場云云，不足採信。再觀諸上開強制執
      行當日及翌日之現場照片，益徵告訴人指述本院強制執行
      人員離去後，現場有工人在上開土地上以電鑽挖洞，該工
      人後來因被告出面阻止而作罷，被告即將土地占用作為停
      車場出租他人使用等情屬實，應堪採信。
（三）被告另辯稱：伊係於五十六年十月三十一日以互易方式向
      乙○○買得上開永和市○○段四八０地號土地，並自該時
      此就於其上搭蓋建物，聲請門牌號碼使用，期間均按時繳
      納房屋稅，建物後來雖因係違章而遭拆除，但足以證明伊
      係合法占用該土地，並無竊佔意圖云云，並據其提出五十
      六年十月三十一日與案外人乙○○簽訂之協議同意書、臺
      北縣稅捐稽徵處函、房屋稅繳納通知書、臺北縣政府工務
      局違章建築拆除時間通知單、建物照片等件為證。惟查：
  (1)、觀之上開協議同意書第二條係記載：「乙方（指案外人乙○○；下同）所有土地座落『永和鎮○○段潭墘小段二一
      九地號』（指重測前地號）內，約壹拾陸坪贈與甲方（指
      被告）為該協議第一條放棄耕作權補償乙方為條件‧‧‧
      」等語，而本件被告所占用告訴人等共有人所有之前開「
      臺北縣永和市○○段四八０地號」土地，則係自「臺北縣
      永和鎮○○段二二０地號」重測而來，而上開協議同意書
      所載交易標的之「永和鎮○○段潭墘小段二一九地號」土
      地，經重測後之地號則為「永和市○○段一四八地號」土
      地，此有上開二筆土地之臺灣省臺北縣土地登記簿、土地
      登記公務用謄本等資料在卷可稽。足見被告實際占用之永
      和市○○段四八０號土地，顯非協議同意書所載交易標的
      之臺北縣永和鎮○○段潭墘小段二一九地號土地。
  (2)、又被告自承其於上開占用土地上搭蓋建物之門牌號碼，原
      為臺北縣永和市○○路三三三巷三九號，嗣經整編為永和
      市○○街四十一號等語，而該建物於稅籍紀錄表設籍時所
      載地號為「永和鎮○○段潭墘小段二一九地號」（即重測
      後新地號為永和市○○段一四八地號），該建物因未辦理
      保存登記，其基地標示係依據納稅義務人即被告於六十六
      年二月十一日自行申報建物基地為「永和鎮○○段潭墘小
      段二一九地號土地」等情，有臺北縣政府稅捐稽徵處中和
      分處九十三年六月二十四日北中稅二字第０九三００二一
      一六０號函、同分處九十四年十月十三日北稅中二字第０
      九四００三四八一九號函各一份在卷可稽。又依據卷附臺
      北市○○市○○段四八０號地號土地與同段一四八號地號
      土地之地籍圖（比例尺一比五百）所示，該二筆土地坐落
      相對位置圖上距離約七公分，依一比五百之比例尺換算二
      者實際相距約三千五百公分即三十五公尺，此亦有臺北縣
      中和地政事務所九十三年七月七日北縣中地測字第０九三
      ０００１八九九０號函所附相關地籍圖各一份、九十四年
      十二月十二日北縣中地資字第０九四００一六四五一號函
      所附土地登記簿謄本一份。此亦徵被告所稱其依據上開協
      議同意書所受讓之「永和鎮○○段潭墘小段二一九地號（
      經重測後為永和市○○段一四八地號）」土地，與其實際
      占用之告訴人等共有人所有之「臺北縣永和市○○段四八
      ０地號（重測前為臺北縣永和鎮○○段二二０地號）土地
      」，並非同一筆土地。
  (3)、辯護人雖另辯稱：上開協議同意書係契約當事人誤繕為「
      臺北縣永和鎮○○段潭墘小段二一九地號土地」，實際交
      易之土地為告訴人等共有人所有之永和市○○段四八０號
      土地云云。惟經本院職權調閱「永和鎮○○段潭墘小段二
      一九地號（經重測後為永和市○○段一四八地號）」、「
      臺北縣永和市○○段四八０地號（重測前為臺北縣永和鎮
      ○○段二二０地號）」土地之人工抄錄及電子土地登記簿
      謄本、異動資料索引等資料所示，乙○○、被告均未曾登
      記為上開二筆土地之所有權人，有上開二筆土地之人工抄
      錄及電子土地登記簿謄本、異動資料索引在卷足佐，而不
      動產物權依法律行為而取得者，非經登記不生效力，此為
      民法第七百五十八條所明文規定，是縱認辯護人上開所辯
      屬實，然該協議同意書契約所約定之交易土地，既未曾經
      辦理所有權移轉登記予乙○○或被告，則該契約亦僅在被
      告與乙○○間發生債權效力，被告並未曾因而取得土地所
      有權，其自不得執以對抗上開土地之登記所有權人，故被
      告亦難以此作為其係有權占用永和市○○段四八０號土地
      之依據。
  (4)、至證人甲○○、丁○○於本院審理中雖均證述被告係自五
      十六年起一直住在坐落於系爭土地上之門牌號碼為永和市
      ○○街四一號之房屋內，直至八十五年因瓦瑤溝拓建房屋
      被拆除後，被告向永和市公所申請賠償未果，始規劃停車
      位出租收取租金，其後才有第三人出面主張被告所規劃停
      車位有一部分占用其土地等語，然證人甲○○、丁○○所
      為上開證言，僅得證明被告自五十六年間迄今有占用上開
      土地之事實，但其二人之證詞尚不能證明被告占用該永和
      市○○段四八０地號土地之原因為何，自無從據以推論被
      告係有正當合法權源占用上開土地。
  (5)、是依上開說明，上開協議同意書、臺北縣稅捐稽徵處函、
      房屋稅繳納通知書、違章建築拆除通知單、建物照片及證
      人甲○○、丁○○之證言等資料，均不足以證明被告占用
      上開土地係有正當合法權源。
（四）再者，本件告訴人於九十年間，即已向本院板橋簡易庭訴
      請被告返還上開土地，並獲得勝訴判決確定在案，其後並
      經告訴人等共有人聲請本院民事執行處對被告為強制執行
      ，本院民事執行處法官並於九十三年二月十二日上午十時
      許到達土地坐落現場解除被告對上開永和市○○段四八０
      地號土地之占有，將土地點交予告訴人等共有人接管占有
      之事實，俱如前述，顯見被告至遲於本院板橋簡易庭九十
      一年三月八日以九十年板簡字第一八九二號判決確定時，
      應已知悉上開永和市○○段四八０地號土地所有人係告訴
      人等共有人，其占有上開土地並無正當合法權源，詎其於
      本院九十三年二月十二日強制執行時，經法官當場命令解
      除被告之占有，並將土地點交予告訴人等共有人接管占有
      後，被告竟阻止告訴人所雇請執行拆除工作之工人繼續拆
      除，並將土地填平後，重行占用該土地之一部分，作為停
      車場出租使用，其行為顯非係對在場執行之工人拆除範圍
      有所爭執而已，是辯護人為被告辯稱：被告係因擔心在場
      執行之工人拆除超出範圍，並非無故阻止拆除云云，無非
      卸責之詞，不足採信。從而，是被告係在明知並無占有使
      用上開土地權源下而為上開行為，其有竊佔之故意及意圖
      為自己不法之利益甚明。
（五）另證人甲○○、丁○○於本院審理中均證述被告係自五十
      六年起一直住在坐落於系爭土地上之門牌號碼為永和市○○街四一號之房屋內，直至八十五年因瓦瑤溝拓建房屋被
      拆除後，被告向永和市公所申請賠償未果，始規劃停車位
      出租收取租金等語，有如前述，核與被告所辯其占有上開
      土地之情節大致相符，且經本院比對被告提出建物門牌號
      碼臺北縣永和市○○街四十一號建物於八十五年間遭拆除
      時之照片（附於本院審理卷內被證九）與本院於九十四年
      十月二十一日至現場履勘時之照片（見本院履勘照片第二
      十九頁下方），二者照片內左方均有一支電線桿、再往前
      約數公尺處有一顆大樹、巷道盡頭有一座建物等情狀相符
      ，足認被告供稱其自五十六年十月三十一日起開占用上開
      土地，其上興建有永和市○○街四十一號建物，該建物並
      於八十五年九月三日被認為違章建築物而遭拆除，伊於八
      十六年間起在上開土地規劃成停車位對外出租等情，固堪
      信為真實。惟：
  (1)、被告占用上開永和市○○段四八０地號部分之土地後，至
      九十三年二月十二日上午十時許，業經本院執行處法官解
      除被告對該部分土地之占有，並將土地點交告訴人等共有
      人接管占有時，有如前述，是被告就該部分土地自五十六
      年間起占有之行為，業已於九十三年二月十二日上午十時
      許中止，是被告於本院執行處法官等執行人員離去現場後
      ，未經所有權人之同意，重行占有該部分土地，顯係另一
      重新占有行為，此部分竊佔犯行之追訴權時效，應從該次
      占有時起重新計算，從而被告本案犯行，並無追訴權時效
      消滅之問題。
  (2)、又被告於五十六年間起占用之土地範圍，除上開永和市○○段四八０地號部分之土地（即如上開土地複丈成果圖所
      示編號部分之土地）外，另有永和市○○段四八一、四
      八二地號、中和市○○段一地號土地部分（即如上開土地
      複丈成果圖所示編號部分之土地），業經本院現場
      履勘屬實，製有勘驗筆錄及現場照片五十九幀在卷足憑，
      並有中和地政事務所九十四年十月二十八日北縣中地測字
      第０九四００一四二一五號函檢送如附圖所示土地複丈成
      果圖在卷可佐。而被告自五十六間起至九十三年二月十二
      日上午十時許本院強制執行解除被告對中永和市○○段四
      八０地號之部分土地之占有時止之占有上開土地行為，及
      其自五十六年間起占有使用上開永和市○○段四八一、四
      八二地號、中和市○○段一地號土地部分之占有行為部分
      ，迄今距其五十六年間一開始完成占有行為時均逾三十年
      ，縱認成立犯罪，已逾法定追訴權時效，此部分犯行亦未
      據檢察官起訴，自與本件犯行無裁判上一罪之關係，本院
      自無從加以審究，併予敘明。
二、核被告所為，係犯刑法第三百二十條第二項之竊佔罪，應依
    同條第一項規定處斷。查被告係民國四年五月十日生，其於
    九十三年二月十二日為上開竊佔行為時，係已滿八十歲之人
    ，有其年籍資料在卷可憑，爰依刑法第十八條第三項之規定
    減輕其刑。爰審酌被告犯罪之動機、目的、手段、智識程度
    ，其明知無權占用告訴人等人所有之上開永和市○○段四八
    ０號土地，並經告訴人聲請法院強制執行解除占有後，竟仍
    重行占有該部分土地，且將該土地作為停車場出租牟利，犯
    後飾詞否認，拒不返還上開土地，欠缺悔悟之表現，兼衡被
    告年歲已高，其竊佔犯行成立迄今之時間為一年餘及竊佔之
    範圍僅四點二一平方公尺等一切情狀，量處如主文所示之刑
    ，以資懲儆。
據上論斷，應依刑事訴訟法第二百九十九條第一項前段，刑法第
三百二十條第二項、第一項、第十八條第三項、第四十一條第一
項前段，罰金罰鍰提高標準條例第一條前段、第二條，判決如主
文。
本案經檢察官黃怡華到庭執行職務。
中    華    民    國  九十五  年    一    月  二十四  日
                    刑事第十九庭  審判長法  官  白光華
                                        法  官  曾淑娟
                                        法  官  楊志雄
以上正本證明與原本無異。
如不服本判決應於送達後十日內向本院提出上訴狀。
                                        書記官  胡勤義
中    華    民    國  九十五  年    一    月  二十五  日
附錄本案論罪科刑法條全文：
中華民國刑法第三百二十條：
意圖為自己或第三人不法之所有，而竊取他人之動產者，為竊盜
罪，處五年以下有期徒刑、拘役或五百元以下罰金。
意圖為自己或第三人不法之利益，而竊佔他人之不動產者，依前
項之規定處斷。
前二項之未遂犯罰之。


司法院資訊處製作；財團法人民間司法改革基金會備份。
